【裁判字號】    98,上訴,785
【裁判日期】    980810
【裁判案由】    偽證等
【裁判全文】
臺灣高等法院高雄分院刑事判決         98年度上訴字第785號
上  訴  人  臺灣高雄地方法院檢察署檢察官
被      告  甲○○○
選任辯護人  郭國益律師
上列上訴人因被告偽證等案件，不服臺灣高雄地方法院98年度訴
字第245 號中華民國98年4 月30日第一審判決（起訴案號：臺灣
高雄地方法院檢察署97年度偵字第30991 號），提起上訴，本院
判決如下：
    主  文
上訴駁回。
    理  由
一、被告以外之人於審判外之言詞或書面陳述，除法律有規定者
    外，不得作為證據；被告以外之人於審判外之陳述，雖不符
    前4 條之規定，而經當事人於審判程序同意作為證據，法院
    審酌該言詞陳述或書面陳述作成時之情況，認為適當者，亦
    得為證據；刑事訴訟法第159 條第1 項、第159 條之5 第1
    項定有明文。本判決認定事實所引用之證據資料，除原已符
    合刑事訴訟法第159 條之1 至第159 條之4 ，及法律另有規
    定等傳聞法則例外規定得作為證據以外；其餘並非公務員違
    背法定程序所取得，檢察官、被告甲○○○（下稱被告）及
    辯護人於本院均同意作為認定事實之證據，且審酌各該證人
    或書面陳述作成時之情況，並無違法不當或證明力明顯過低
    之瑕疵，認為以之作為證據為適當，均得作為證據。
二、公訴意旨略以：被告明知民國96年6 月17日14時38分許，在
    高雄縣大寮鄉○○○路與力行路口，其騎乘車牌KF3-822 號
    機車遭不明車輛自後撞擊，因此受有胸壁挫傷合併左側肋骨
    第3 、4 、7 肋骨骨折、左側鎖股骨折、雙足擦傷、左肩擦
    傷及左側血胸等傷害，該不明車輛係白色賓士車，並非丙○○所駕駛車牌YI-2307 號墨綠色自小客貨車，竟意圖使丙○○受刑事處分，基於誣告及偽證之犯意，接續於96年12月4
    日9 時55分許，向高雄縣政府警察局林園分局提出過失傷害
    告訴，誣指丙○○為肇事者；又於97年1 月16日15時14分許
    ，在臺灣高雄地方法院檢察署檢察官偵查97年度偵字第516
    號丙○○過失傷害案件時，對於是否成立犯罪之案情有重要
    關係事項，在供前經檢察官諭知具結義務及偽證處罰，使之
    具結後，仍虛偽證述：「96年6 月17日14點多，我騎機車在
    路上，丙○○就開車從我機車正後方撞上，我就倒地昏倒，
    後來救護車來了，我就醒過來」、「確定當時撞倒我的人就
    是在庭的丙○○」。嗣經丙○○發覺有異而告發，被告於97
    年5 月16日偵查中供稱：「我不知道當時究竟是白色賓士，
    還是丙○○撞到我」，始循線查知上情，因認被告涉有刑法
    第169 條第1 項之誣告罪及同法第168 條之偽證罪；並以：
    (一)被告於警詢及偵查之供述；(二)丙○○於警詢及偵查之證述
    ；(三)承辦警員丁○○之證述；(四)96年6 月17日丙○○道路交
    通事故談話紀錄表、96年12月5 日丙○○警詢筆錄；(五)乙○○之證述；(六)錄音光碟、勘驗報告、監視器攝影光碟、翻拍
    照片；(七)臺灣高雄地方法院檢察署97年1 月16日訊問筆錄、
    結文；(八)交通事故現場勘驗圖，為其主要論據。
三、按犯罪事實應依證據認定之，無證據不得認定犯罪事實；不
    能證明被告犯罪者，應諭知無罪之判決；刑事訴訟法第154
    條第2 項、第301 條第1 項定有明文。又誣告罪，以意圖他
    人受刑事或懲戒處分，向該管公務員誣告為構成要件，故該
    項犯罪，不特須指出其具體事實，足以使人受刑事或懲戒處
    分，且須明知其為虛偽，具有故意構陷之情形始能成立，如
    對於事實有所誤認，即缺乏此種意思條件，自難令負誣告責
    任。誣告罪之成立，以告訴人所訴被訴人之事實必須完全出
    於虛構為要件，若有出於誤會或懷疑有此事實而為申告，或
    所告尚非全然無因，祗因缺乏積極證明，以致不能證明所訴
    之事實為真實，縱被訴人不負刑責，告訴人本缺乏誣告之故
    意，亦難成立誣告罪名（最高法院22年上字第3368號、43年
    台上字第251 號、44年台上字第892 號判例參照）。而刑法
    第168 條之偽證罪，以於案情有重要關係之事項，故意為虛
    偽之陳述為構成要件，如非於案情有重要關係之事項，故意
    為虛偽之陳述，固與該條規定不合，即對於案情有重要之關
    係之事項所述不實，而非出於故意者，仍難以偽證罪論（最
    高法院30年上字第2032號判例參照）。
四、訊據被告否認有偽證及誣告之犯行，辯稱：當初以為是被丙○○撞到，所以纔會提告等語。經查：
  (一)被告於96年6 月17日14時38分許，在高雄縣大寮鄉○○○路
    與力行路口，騎乘車牌KF3-822 號機車遭不明車輛自後撞擊
    ，因此受有胸壁挫傷合併左側肋骨第3 、4 、7 肋骨骨折、
    左側鎖股骨折、雙足擦傷、左肩擦傷及左側血胸等傷害，有
    道路交通事故現場圖、道路交通事故調查報告表(一)、(二)、診
    斷證明書、事故現場蒐證照片可稽（偵字第516 號卷第9 至
    11、15頁），堪認被告確有遭不明車輛自後方撞擊而人車倒
    地受傷。
  (二)依當天至現場處理之警員丁○○所稱：「我前往時，被告已
    送醫，路口機車倒地，丙○○有在現場，所駕車牌YI-2307
    號墨綠色自小客貨車停在路口前方約50公尺處，丙○○陪我
    們處理車禍；我看丙○○很慌張，說她不清楚有沒有與被告
    相撞，她開車過去後，因為有人告訴她，說她有和人家發生
    擦撞，她纔留在現場陪我們調查」（原審卷第19、20頁）。
    核與丙○○所稱：「有個人騎機車到我車旁，跟我說有部機
    車跌倒在我車旁，叫我回到現場查看，至現場甲○○○及機
    車倒地受傷，我當時叫救護車到場救護，並請處理員警到場
    處理」、「我一直駕車通過路口，有位路人向前叫我，說我
    車撞到機車，我不清楚有無撞到甲○○○」（偵字第516 號
    卷第4 、53頁）；「我在內車道直行，過紅綠燈沒多久，路
    人把我攔下來，跟我說後面有事故，叫我過去看一下，有個
    婦人倒在我車子旁邊，我回去後將車子停在路邊，我看到甲○○○躺在路邊，路人說他們已經報案，我就留在當地」（
    他字卷第23頁），亦相符合。由此可見，當時旁觀之路人目
    睹現場後，亦合理懷疑是丙○○所駕汽車與被告機車發生擦
    撞，纔致被告人車倒地受傷，甚至主動上前攔下業已往前行
    駛相當距離之丙○○，要求丙○○回到現場查看及處理，且
    丙○○於當時亦無法清楚確定自己駕車有無撞及被告。
  (三)案發當時之監視器雖因拍攝位置關係，未能攝得被告機車如
    何遭受撞擊，然丙○○所駕車牌YI-2307 號墨綠色自小客貨
    車，於被告機車倒下過程中，確有行經在旁並極接近正倒下
    中之被告機車，且在被告機車倒下過程中及隨後不久，除丙○○之自小客貨車以外，監視器並未攝得另有其他汽車如白
    色轎車或白色賓士車與被告機車、丙○○自小客貨車同向行
    駛，有監視光碟及擷取之監視器畫面可憑（偵字第516 號卷
    第14頁，及證物袋內）。綜觀被告於丙○○過失傷害案件所
    指訴及證述內容：(1)96年12月4 日警詢所稱：「事後我聽丙○○稱當時不知道有撞到我，是乙部白色汽車追她、並告知
    後，她纔又返回現場」（偵字第516 號卷第6 頁）；(2)97年
    1 月16日在偵查中指證：「我騎機車在路上，丙○○就開車
    從我機車正後方撞上，我就倒地昏倒，後來救護車來了，我
    就醒過來；確定當時撞到我的人就是在庭的丙○○；她有送
    我去802 醫院、買水果來看我、請看護照顧我，她撞到我的
    車有拍照；她花錢對我的照顧，一定是心虛纔會這樣做」（
    偵字第516 號卷第21、22頁）；(3)97年5 月16日在偵查中指
    證：「是丙○○，如果不是她撞我，她為什麼要請看護給我
    ，還有買補品給我」（偵字第516 號卷第78頁）。參酌旁觀
    路人及丙○○本人均有懷疑被告機車係遭丙○○所駕汽車擦
    撞倒地之情，已如上述，加上丙○○有探視慰問照顧情事，
    被告合理懷疑及推論是丙○○為肇事者，而請求有偵查犯罪
    權限之機關予以調查及判明是非曲直，其申告內容並非出於
    憑空捏造，顯非全然無因。嗣在偵查中，復因被告撤回告訴
    ，以致檢察官以此為由，對丙○○為不起訴處分而不受追訴
    。至於丙○○所駕自小客貨車經調查後，未發現有新刮擦痕
    跡，監視器翻拍照片亦無從確定丙○○所駕自小客貨車有撞
    及被告機車，處理警員丁○○事後亦未能尋得在場目擊證人
    ，致缺乏積極證據以證明被告所訴丙○○為肇事者之情確為
    真實，然被告既非明知無此事實故意捏造而向有偵辦犯罪權
    限之公務員即警員為虛偽之告訴，而係懷疑有此事實而為申
    告，祗因缺乏積極證明，以致不能證明所訴之事為真實，要
    無誣告之故意，自不成立誣告罪。
  (四)被告於97年1 月16日經檢察官命其具結後，證稱：「96年6
    月17日14點多，我騎機車在路上，丙○○就開車從我機車正
    後方撞上，我就倒地昏倒，後來救護車來了，我就醒過來」
    、「確定當時撞倒我的人就是在庭的丙○○」（偵字第516
    號卷第21頁），指證丙○○為肇事之人，核與其另於97年5
    月16日所述：「我不知道當時究竟是白色賓士撞倒我，還是
    丙○○撞到我」（偵字第516 號卷第77頁），前後並非完全
    一致，且不一致部分屬於該案重要關係事項。而乙○○亦稱
    ：「被告於住院期間，曾說是遭乙台白色賓士轎車撞到，且
    是經由別人向其轉述得知」（偵字第516 號卷第72頁；本院
    卷第32頁），然被告於本件交通事故前，即長期患有情感性
    精神病、老年期失智症，且就醫服藥治療中，有高雄仁愛之
    家附設慈惠醫院診斷證明書可稽（他字卷第8 頁），加上因
    本件交通事故致其受傷住院，被告之情緒及記憶均受影響，
    則其依別人提供之資訊，隨意與同房病患及家屬談論事發經
    過，並非不合情理，能否據此推論被告明知且確信肇事汽車
    為白色賓士轎車及丙○○並非肇事之人，實有疑問。此觀，
    乙○○亦稱：「被告並未表示至病房看護照顧之人並非肇事
    者」（偵字第516 號卷第72頁；本院卷第32頁），即可明瞭
    。且被告於97年1 月16日指證當時，因其係「自後方」遭不
    明車輛撞擊，撞擊後人車倒地，致其未能明確目睹肇事車輛
    及肇事者確為何人，嗣因旁觀路人及丙○○本人均有懷疑被
    告機車係遭丙○○所駕汽車擦撞倒地之情，加上丙○○有探
    視慰問照顧情事，被告乃特別強調其認為丙○○係因心虛纔
    會如此（偵字第516 號卷第22頁），被告主觀上因而認定丙○○為肇事者，並於檢察官偵查時為指證，並無明知與案件
    之真正事實相悖，而「故意」悖於主觀記憶為虛偽之證述，
    使偵查陷於錯誤之危險，自不構成偽證罪。
五、綜上所述，被告對丙○○提出過失傷害之告訴內容，並非憑
    空捏造，而係出於合於懷疑有此事實而為申告，並無誣告之
    故意。被告另於97年1 月16日具結作證時，就此案情重要關
    係事項，亦係依其當時記憶及認知所為證述，並無故意悖於
    主觀記憶而為虛偽之證述。公訴人所舉之證據，顯然無法說
    服本院形成被告有罪之確信。此外，復查無其他積極證據足
    認被告確有誣告及偽證之犯行，既不能證明被告犯罪，自應
    依法為無罪之諭知。原審以被告罪證不足，而為被告無罪之
    諭知，核無違誤；檢察官上訴意旨，認原審未為有罪判決為
    不當，為無理由，應予駁回。
據上論斷，應依刑事訴訟法第368 條，判決如主文。
本案經檢察官鄭銘謙到庭執行職務。
中    華    民    國    98    年    8     月    10    日
                  刑事第五庭    審判長法  官  曾永宗
                                      法  官  任森銓
                                      法  官  王伯文
以上正本證明與原本無異。
檢察官如不服本判決應於收受本判決後10日內向本院提出上訴書
狀，其未敘述上訴理由者，並得於提起上訴後10日內向本院補提
理由書狀（應附繕本）「切勿逕送上級法院」。
中    華    民    國    98    年    8     月    10    日
                                      書記官  黎  珍


司法院資訊處製作；財團法人民間司法改革基金會備份。
